ACORDAO-COMPLETO-2409073

ACÓRDÃO 5470/2020 ATA 14/2020 - PRIMEIRA CÂMARA

VISTOS, relatados e discutidos estes autos de tomada de contas especial instaurada pelo Fundo Nacional de Saúde (FNS) em desfavor das Sras. Anete Peres Castro Pinto e Clycia Souza, e do Sr. Adno Castro da Silva, em razão da não comprovação de despesas executadas com recursos do SUS nos exercícios de 2011 e 2012.
ACORDAM os ministros do Tribunal de Contas da União, reunidos em sessão da 1ª Câmara, ante as razões expostas pelo relator, em:
9.1. excluir da relação processual a Sra. Lucila Quirino Garcia.
9.2. considerar revéis, para todos os efeitos, com fundamento no art. 12, § 3º, da Lei 8.443/1992, o Sr. Adno Castro da Silva e as Sras. Anete Peres Castro Pinto e Clycia Souza;
9.3. julgar irregulares, com fundamento nos arts. 1º, I, e 16, III, "b" e "c", da Lei 8.443/1992 c/c os arts. 19 e 23, III, da mesma lei, e com arts. 1º, I, e 209, II e III, e 214, III, do RI/TCU, as contas do Sr. Adno Castro da Silva e das Sras. Anete Peres Castro Pinto e Clycia Souza e condená-los ao pagamento das quantias abaixo especificadas, com a fixação do prazo de 15 (quinze) dias, a contar da notificação, para que comprovem, perante este Tribunal (art. 214, III, "a", do RI/TCU) , o recolhimento das dívidas aos cofres do Fundo Nacional de Saúde, atualizadas monetariamente e acrescidas dos juros de mora, calculados a partir das datas discriminadas, até a data do recolhimento, na forma prevista na legislação em vigor:
9.3.1. débitos imputados aos responsáveis solidários Anete Peres Castro Pinto e Clycia Souza:
	Data
	Valor (R$) 

	18/1/2011
	6.253,88

	18/1/2011
	9.600,00

	18/1/2011
	3.000,00

	19/1/2011
	6.253,88

	21/1/2011
	15.708,00

	4/2/2011
	1.386,00

	7/2/2011
	6.253,88

	15/2/2011
	29.200,00

	16/2/2011
	20.706,00

	22/2/2011
	13.000,00

	15/3/2011
	20.706,00

	15/3/2011
	10.000,00

	15/3/2011
	19.200,00

	15/3/2011
	6.000,00

	16/3/2011
	6.253,88

	12/4/2011
	20.706,00

	12/4/2011
	19.200,00

	12/4/2011
	6.000,00

	27/4/2011
	6.253,88

	11/5/2011
	6.253,88

	12/5/2011
	20.706,00

	18/5/2011
	19.200,00

	18/5/2011
	6.000,00

	7/6/2011
	6.253,88

	15/6/2011
	21.420,00

	15/6/2011
	6.000,00

	17/6/2011
	19.200,00

	8/7/2011
	6.253,88

	15/7/2011
	6.300,00

	18/7/2011
	22.500,00

	19/7/2011
	20.100,00

9.3.2. débitos imputados aos responsáveis solidários Anete Peres Castro Pinto e Adno Castro da Silva:
	Data
	Valor (R$) 

	17/8/2011
	24.000,00

	17/8/2011
	20.100,00

	17/8/2011
	6.300,00

	2/9/2011
	6.253,88

	22/9/2011
	6.253,88

	22/9/2011
	24.000,00

	22/9/2011
	20.100,00

	26/9/2011
	6.300,00

	17/10/2011
	24.000,00

	17/10/2011
	20.100,00

	17/10/2011
	6.300,00

	19/10/2011
	6.253,88

	19/10/2011
	1.080,00

	21/10/2011
	900,00

	21/10/2011
	300,00

	21/11/2011
	24.000,00

	21/11/2011
	20.100,00

	23/11/2011
	6.253,88

	23/11/2011
	6.300,00

	13/12/2011
	6.253,88

	15/12/2011
	24.000,00

	19/12/2011
	24.000,00

	19/12/2011
	20.100,00

	19/12/2011
	6.300,00

	3/1/2012
	24.000,00

	9/1/2012
	20.100,00

	10/1/2012
	6.300,00

	2/3/2012
	12.507,76

	2/3/2012
	20.100,00

	2/3/2012
	6.300,00

	12/3/2012
	6.253,88

	16/3/2012
	27.872,00

	19/3/2012
	20.100,00

	24/3/2012
	24.000,00

	29/3/2012
	6.300,00

	13/4/2012
	27.872,00

	19/4/2012
	20.100,00

	19/4/2012
	6.300,00

	27/4/2012
	6.253,88

	11/5/2012
	6.253,88

	15/5/2012
	27.872,00

	22/5/2012
	21.390,00

	23/5/2012
	6.690,00

	21/6/2012
	27.872,00

	21/6/2012
	21.390,00

	21/6/2012
	6.690,00

	17/7/2012
	12.507,76

	18/7/2012
	27.872,00

	20/7/2012
	21.390,00

	20/7/2012
	6.690,00

	3/8/2012
	3.872,00

	21/8/2012
	27.872,00

	21/8/2012
	21.390,00

	23/8/2012
	6.253,88

	24/8/2012
	6.690,00

	14/9/2012
	6.253,88

	18/9/2012
	27.872,00

	18/9/2012
	21.390,00

	20/9/2012
	6.690,00

	21/9/2012
	1.290,00

	25/9/2012
	390,00

	19/10/2012
	27.872,00

	22/10/2012
	6.253,88

	22/10/2012
	21.390,00

	22/10/2012
	6.690,00

	16/11/2012
	6.253,88

	22/11/2012
	27.872,00

	23/11/2012
	21.390,00

	23/11/2012
	6.690,00

	14/12/2012
	6.253,88

	14/12/2012
	27.872,00

	18/12/2012
	21.390,00

	18/12/2012
	6.690,00

9.4. aplicar ao Sr. Adno Castro da Silva e às Sras. Anete Peres Castro Pinto e Clycia Souza, individualmente, a multa prevista no art. 57 da Lei 8.443/1992 c/c o art. 267 do RI/TCU, nos valores, respectivamente, de R$ 78.000,00 (setenta e oito mil reais) , R$ 109.000,00 (cento e nove mil reais) e R$ 31.000,00 (trinta e um mil reais) , fixando-lhes o prazo de 15 (quinze) dias, a contar da notificação, para que comprovem, perante este Tribunal (art. 214, III, "a", do RI/TCU) , o recolhimento das dívidas aos cofres do Tesouro Nacional, atualizadas monetariamente desde a data do presente acórdão até a do efetivo recolhimento, se forem pagas após o vencimento, na forma da legislação em vigor;
9.5. autorizar, desde logo, nos termos do art. 28, II, da Lei 8.443/1992, a cobrança judicial das dívidas, caso não atendidas as notificações;
9.6. com fundamento no § 3º do art. 16 da Lei 8.443/1992, encaminhar cópia desta deliberação à Procuradoria da República no Amazonas, para a adoção das medidas que entender cabíveis.

Tomada de contas especial em razão da não comprovação de despesas executadas com recursos do SUS nos exercícios de 2011 e 2012.

Primeira Câmara

Município de Atalaia do Norte/AM.

3. Interessados/Responsáveis:
3.1. Interessado: Fundo Nacional de Saúde - MS (00.530.493/0001-71)
3.2. Responsáveis: Adno Castro da Silva (XXX.733.642-XX); Anete Peres Castro Pinto (XXX.791.732-XX); Clycia Souza (XXX.714.802-XX); Lucila Quirino Garcia (XXX.909.412-XX).

13.1. Ministros presentes: Walton Alencar Rodrigues (Presidente), Benjamin Zymler, Bruno Dantas e Vital do Rêgo.
13.2. Ministro-Substituto presente: Weder de Oliveira (Relator).

WEDER DE OLIVEIRA

Transcrevo, com ajustes de forma, a instrução apresentada (peças 47, 48 e 49) pela Secretaria de Controle Externo de Tomada de Contas Especial (Secex-TCE) :
"Trata-se de tomada de contas especial instaurada pelo Fundo Nacional de Saúde (FNS) em desfavor da Sra. Anete Peres Castro Pinto, ex-prefeita, Sra. Clycia Souza e Sr. Adno Castro da Silva, ex-secretários de Saúde, e Sra. Lucila Quirino Garcia, ex-secretária de Administração e Finanças, todos gestores do município de Atalaia do Norte/AM à época dos fatos, em razão da não comprovação de despesas executadas com recursos do SUS nos exercícios de 2011 e 2012. 
HISTÓRICO 
2.	A irregularidade que motivou a instauração desta TCE consiste na ausência de documentos comprobatórios das despesas executadas em 2011 e 2012 com recursos da Estratégia Agentes Comunitários de Saúde (EACS) , da Estratégia Saúde da Família (ESF) , da estratégia Saúde Bucal (SB) e do bloco Assistência Farmacêutica Básica (AFB) , tendo sido constatada após a realização de auditoria pelo Denasus no município de Atalaia do Norte/AM.
2.1	A análise dos fatos sintetizados pelo tomador de contas em seu relatório de peça 3, p. 38-46, evidencia que foram atendidos os pressupostos de constituição e desenvolvimento válido e regular deste feito. A Controladoria-Geral da União emitiu relatório e certificado de auditoria ratificando as conclusões do tomador de contas especial quanto à caracterização do dano ao erário e certificando a irregularidade das contas dos responsáveis (peça 3, p. 111-114) . O dirigente do órgão de controle interno emitiu parecer de sua competência (peça 3, p. 115) , bem assim houve pronunciamento ministerial (peça 3, p. 116) .
2.2	No âmbito deste Tribunal, em Pronunciamento contido na peça 8, foi proposta a realização de citação dos responsáveis, à exceção da Sra. Anete Castro Pinto, considerada inicialmente como isenta de responsabilidade pelas ocorrências verificadas.
2.3	Embora devidamente citados, os arrolados não se manifestaram, configurando-se revéis nos termos do art. 12, § 3º, da lei 8443/92. 
2.4	Em novo pronunciamento (peça 29) , uma vez constatada a revelia, foi proposto o julgamento das contas e a condenação em débito dos agentes indicados.
2.5	Contudo, conforme se observa no Parecer acostado na peça 31, o MP/TCU divergiu da proposta apresentada pela Unidade Técnica, tendo sugerido o retorno do processo para que fosse realizada a citação da Sra. Anete Castro Pinto (inicialmente isentada de responsabilidade) , solidariamente aos demais responsáveis, ante o entendimento de que a dita Senhora concorreu para o cometimento da irregularidade aqui tratada.
2.6	O Ministro Relator destes autos, por meio de Despacho juntado na peça 32, acolheu a proposta do MP/TCU e determinou a citação solidária da ex-gestora. 
2.7	Em atendimento à determinação, foram realizadas as citações, conforme se observa nas peças 40-45.
EXAME TÉCNICO
3.	Respectivamente citados por meio dos ofícios 799/2020 (peça 40 e AR na peça 44) , 800/2020 (peça 41 e AR na peça 45) , e 797/2020 (peça 42 e AR na peça 43) , a Sra. Clycia Souza, o Sr. Adno Castro e a Sra. Anete Castro Pinto não se manifestaram, configurando-se revéis nos termos do art. 12, § 3º da lei 8443/92.
Da validade das notificações
3.1	Preliminarmente, cumpre tecer breves considerações sobre a forma como são realizadas as comunicações processuais no TCU. A esse respeito, destacam-se o art. 179, do Regimento Interno do TCU (Resolução 155, de 4/12/2002) e o art. 4º, inciso III, § 1º, da Resolução TCU 170, de 30 de junho de 2004, in verbis:
'Art. 179. A citação, a audiência ou a notificação, bem como a comunicação de diligência, farse-ão:
I - mediante ciência da parte, efetivada por servidor designado, por meio eletrônico, fac-símile, telegrama ou qualquer outra forma, desde que fique confirmada inequivocamente a entrega da comunicação ao destinatário;
II - mediante carta registrada, com aviso de recebimento que comprove a entrega no endereço do destinatário;
III - por edital publicado no Diário Oficial da União, quando o seu destinatário não for localizado
 (...) 
Art. 3º As comunicações serão dirigidas ao responsável, ou ao interessado, ou ao dirigente de órgão ou entidade, ou ao representante legal ou ao procurador constituído nos autos, com poderes expressos no mandato para esse fim, por meio de:
I - correio eletrônico, fac-símile ou telegrama;
II - servidor designado;
III - carta registrada, com aviso de recebimento;
IV - edital publicado no Diário Oficial da União, quando o seu destinatário não for localizado, nas hipóteses em que seja necessário o exercício de defesa.
Art. 4º. Consideram-se entregues as comunicações:
I - efetivadas conforme disposto nos incisos I e II do artigo anterior, mediante confirmação da ciência do destinatário;
II - realizadas na forma prevista no inciso III do artigo anterior, com o retorno do aviso de recebimento, entregue comprovadamente no endereço do destinatário;
III - na data de publicação do edital no Diário Oficial da União, quando realizadas na forma prevista no inciso IV do artigo anterior.
§ 1º O endereço do destinatário deverá ser previamente confirmado mediante consulta aos sistemas disponíveis ao Tribunal ou a outros meios de informação, a qual deverá ser juntada ao respectivo processo.
 (...) '
3.2	Bem se vê, portanto, que a validade da citação via postal não depende de que o aviso de recebimento seja assinado pelo próprio destinatário da comunicação, o que dispensa, no caso em tela, a entrega do AR em 'mãos próprias'. A exigência da norma é no sentido de o Tribunal verificar se a correspondência foi entregue no endereço correto, residindo aqui a necessidade de certeza inequívoca. Não é outra a orientação da jurisprudência do TCU, conforme se verifica dos julgados a seguir transcritos:
'São válidas as comunicações processuais entregues, mediante carta registrada, no endereço correto do responsável, não havendo necessidade de que o recebimento seja feito por ele próprio (Acórdão 3648/2013-TCU-Segunda Câmara, Relator Ministro JOSÉ JORGE) ;
É prescindível a entrega pessoal das comunicações pelo TCU, razão pela qual não há necessidade de que o aviso de recebimento seja assinado pelo próprio destinatário. Entregandose a correspondência no endereço correto do destinatário, presume-se o recebimento da citação. (Acórdão 1019/2008-TCU-Plenário, Relator Ministro BENJAMIN ZYMLER) ;
As comunicações do TCU, inclusive as citações, deverão ser realizadas mediante Aviso de Recebimento - AR, via Empresa Brasileira de Correios e Telégrafos, bastando para sua validade que se demonstre que a correspondência foi entregue no endereço correto. (Acórdão 1526/2007-TCU-Plenário, Relator Ministro AROLDO CEDRAZ) .'
3.3	A validade do critério de comunicação processual do TCU foi referendada pelo Supremo Tribunal Federal, nos termos do julgamento do MS-AgR 25.816/DF, por meio do qual se afirmou a desnecessidade da ciência pessoal do interessado, entendendo-se suficiente a comprovação da entrega do 'AR' no endereço do destinatário:
'Ementa: agravo regimental. Mandado de segurança. Desnecessidade de intimação pessoal das decisões do tribunal de contas da união. art. 179 do regimento interno do TCU. Intimação do ato impugnado por carta registrada, iniciado o prazo do art. 18 da lei nº 1.533/51 da data constante do aviso de recebimento. Decadência reconhecida. Agravo improvido.
O envio de carta registrada com aviso de recebimento está expressamente enumerado entre os meios de comunicação de que dispõe o Tribunal de Contas da União para proceder às suas intimações.
O inciso II do art. 179 do Regimento Interno do TCU é claro ao exigir apenas a comprovação da entrega no endereço do destinatário, bastando o aviso de recebimento simples.'
3.4	Quanto à revelia observada, cumpre frisar que esta, nos processos do TCU, não leva necessariamente à presunção de que seriam verdadeiras todas as imputações levantadas contra os responsáveis, diferentemente do que ocorre no processo civil, em que a revelia do réu opera a presunção da verdade dos fatos narrados pelo autor. Dessa forma, a avaliação da responsabilidade do agente não pode prescindir da prova existente no processo ou para ele carreada. 
3.5	Ao não apresentarem sua defesa, os responsáveis deixaram de produzir prova da regular aplicação dos recursos sob sua responsabilidade, em afronta às normas que impõem aos gestores públicos a obrigação legal de, sempre que demandados pelos órgãos de controle, apresentar os documentos que demonstrem a correta utilização das verbas públicas, a exemplo do contido no art. 93 do Decreto-Lei 200/1967: 'Quem quer que utilize dinheiros públicos terá de justificar seu bom e regular emprego na conformidade das leis, regulamentos e normas emanadas das autoridades administrativas competentes.' 
3.6	Mesmo as alegações de defesa não sendo apresentadas, considerando o princípio da verdade real que rege esta Corte, procurou-se buscar, em eventuais manifestações dos responsáveis na fase interna desta Tomada de Contas Especial, se havia algum argumento que pudesse ser aproveitado a seu favor, o que se mostrou infrutífero.
3.7	Prosseguindo, conforme entendimento contido na Decisão 225/2000-TCU-2ª Câmara, rel. Adylson Motta, a não comprovação da boa e regular aplicação dos recursos autoriza a presunção de irregularidade na sua utilização, redundando, por conseguinte, em imputação de débito ao gestor responsável.
3.8	Em se tratando de processo em que as partes interessadas não se manifestaram acerca das irregularidades imputadas, não há elementos para que se possa efetivamente aferir e reconhecer a ocorrência de boa-fé nas suas condutas, podendo este Tribunal, desde logo, proferir o julgamento de mérito pela irregularidade das contas, conforme os termos dos §§ 2º e 6º do art. 202 do Regimento Interno do TCU. (Acórdão 2064/2011-TCU-Primeira Câmara (relator: Ubiratan Aguiar) , 6.182/2011-TCU-1ª Câmara (relator: Weber de Oliveira) , 4.072/2010-TCU-1ª Câmara (Relator: Valmir Campelo) , 1.189/2009-TCU-1ª Câmara (Relator: Marcos Bemquerer) , 731/2008-TCU-Plenário (Relator: Aroldo Cedraz) .
3.9	Dessa forma, os responsáveis devem ser considerados revéis, nos termos do art. 12, §3º, da Lei 8.443/1992, devendo as contas serem julgadas irregulares, condenando-os solidariamente ao pagamento do débito apurado e aplicando-lhes a multa prevista no art. 57 da Lei 8.443/1992.
ANÁLISE DOS PRESSUPOSTOS DE PROCEDIBILIDADE DA IN/TCU 71/2012
Apreciação do Prejuízo ao Contraditório e Ampla Defesa
4.	Verifica-se que não houve o transcurso de mais de dez anos desde o fato gerador sem que tenha havido a notificação do responsável pela autoridade administrativa federal competente (art. 6º, inciso II, c/c art. 19 da IN/TCU 71/2012, modificada pela IN/TCU 76/2016) , uma vez que o fato gerador da irregularidade sancionada ocorreu nos exercícios de 2011 e 2012, e os responsáveis foram notificados sobre as irregularidades pela autoridade administrativa competente já nos exercícios de 2013 e 2014.
Valor de Constituição da TCE 
4.1	Verifica-se, ainda, que o valor atualizado do débito apurado é superior ao limite mínimo de R$ 100.000,00, na forma estabelecida conforme os arts. 6º, inciso I, e 19 da IN/TCU 71/2012, modificada pela IN/TCU 76/2016. 
OUTROS DÉBITOS NOS SISTEMAS DO TCU COM O MESMO RESPONSÁVEL
5.	Informa-se que foram encontrados outros débitos imputáveis à responsável Anete Castro Pinto nos seguintes processos no Tribunal: TC Processo 036.334/2018-9, TC Processo 036.781/2018-5, TC Processo 036.780/2018-9, e TC Processo 036.777/2018-8. 
5.1	A tomada de contas especial está, assim, devidamente constituída e em condição de ser instruída.
Prescrição da Pretensão Punitiva
6.	Vale ressaltar que a pretensão punitiva do TCU, conforme Acórdão 1441/2016-TCU-Plenário, Relator: Benjamin Zymler, que uniformizou a jurisprudência acerca dessa questão, subordina-se ao prazo geral de prescrição indicado no art. 205 do Código Civil, que é de dez anos, contado da data de ocorrência da irregularidade sancionada, nos termos do art. 189 do Código Civil, sendo este prazo interrompido pelo ato que ordenar a citação, a audiência ou a oitiva do responsável.
6.1	No caso em exame, não ocorreu a prescrição, uma vez que a irregularidade sancionada ocorreu nos exercícios de 2011 e 2012, e o ato de ordenação da citação ocorreu em 2018.
CONCLUSÃO
7.	Concluído o exame dos autos, verificou-se a revelia dos responsáveis, bem como a ausência de quaisquer elementos que possam indicar a existência de boa-fé em suas condutas. Desse modo, cumpre propor o julgamento pela irregularidade das contas, condenação solidária em débito e aplicação de multa, nos termos abaixo sugeridos.
PROPOSTA DE ENCAMINHAMENTO
8.	Diante do exposto, submetem-se os autos à consideração superior, propondo:
8.1	considerar revéis, para todos os efeitos, a Sra. Clycia Souza, CPF XXX.714.802-XX, o Sr. Adno Castro da Silva, CPF XXX.733.642-XX, e a Sra. Anete Peres Castro Pinto, CPF XXX.791.732-XX, dando-se prosseguimento ao processo, conforme preceitua o art. 12, § 3º, da Lei 8.443/1992 c/c o art. 202, § 8º, do RI/TCU;
8.2	julgar irregulares as contas da Sra. Anete Peres Castro Pinto, CPF XXX.791.732-XX, ex-Prefeita do Município de Atalaia do Norte/AM, da Sra. Clycia Souza, CPF XXX.714.802-XX, e do Sr. Adno Castro da Silva, CPF XXX.733.642-XX, ambos na condição de secretários municipais de Saúde de Atalaia do Norte/AM à época dos fatos, com fundamento nos arts. 1º, inciso I, 16, inciso III, alíneas 'b' e 'c', 19, caput, e 23, inciso III, da Lei 8.443/1992, condenando-os ao pagamento das importâncias a seguir especificadas e fixando-lhes o prazo de 15 dias para que comprovem perante este Tribunal, em respeito ao art. 214, inciso III, alínea 'a', do RI/TCU, o recolhimento das dívidas aos cofres do Fundo Nacional de Saúde (FNS) , atualizadas monetariamente e acrescidas de juros de mora, calculados a partir das datas indicadas, até a data do efetivo recolhimento e com o abatimento de valores acaso já satisfeitos, nos termos da legislação vigente: 
Débitos imputados aos responsáveis solidários Anete Peres Castro Pinto e Clycia Souza
	Data
	Valor (R$) 

	18/1/2011
	6.253,88

	18/1/2011
	9.600,00

	18/1/2011
	3.000,00

	19/1/2011
	6.253,88

	21/1/2011
	15.708,00

	4/2/2011
	1.386,00

	7/2/2011
	6.253,88

	15/2/2011
	29.200,00

	16/2/2011
	20.706,00

	22/2/2011
	13.000,00

	15/3/2011
	20.706,00

	15/3/2011
	10.000,00

	15/3/2011
	19.200,00

	15/3/2011
	6.000,00

	16/3/2011
	6.253,88

	12/4/2011
	20.706,00

	12/4/2011
	19.200,00

	12/4/2011
	6.000,00

	27/4/2011
	6.253,88

	11/5/2011
	6.253,88

	12/5/2011
	20.706,00

	18/5/2011
	19.200,00

	18/5/2011
	6.000,00

	7/6/2011
	6.253,88

	15/6/2011
	21.420,00

	15/6/2011
	6.000,00

	17/6/2011
	19.200,00

	8/7/2011
	6.253,88

	15/7/2011
	6.300,00

	18/7/2011
	22.500,00

	19/7/2011
	20.100,00

Valor atualizado, com juros, até 6/8/2018: R$ 688.783,33 (peça 27) 
Débitos imputados aos responsáveis solidários Anete Peres Castro Pinto e Adno Castro da Silva
	Data
	Valor (R$) 

	17/8/2011
	24.000,00

	17/8/2011
	20.100,00

	17/8/2011
	6.300,00

	2/9/2011
	6.253,88

	22/9/2011
	6.253,88

	22/9/2011
	24.000,00

	22/9/2011
	20.100,00

	26/9/2011
	6.300,00

	17/10/2011
	24.000,00

	17/10/2011
	20.100,00

	17/10/2011
	6.300,00

	19/10/2011
	6.253,88

	19/10/2011
	1.080,00

	21/10/2011
	900,00

	21/10/2011
	300,00

	21/11/2011
	24.000,00

	21/11/2011
	20.100,00

	23/11/2011
	6.253,88

	23/11/2011
	6.300,00

	13/12/2011
	6.253,88

	15/12/2011
	24.000,00

	19/12/2011
	24.000,00

	19/12/2011
	20.100,00

	19/12/2011
	6.300,00

	3/1/2012
	24.000,00

	9/1/2012
	20.100,00

	10/1/2012
	6.300,00

	2/3/2012
	12.507,76

	2/3/2012
	20.100,00

	2/3/2012
	6.300,00

	12/3/2012
	6.253,88

	16/3/2012
	27.872,00

	19/3/2012
	20.100,00

	24/3/2012
	24.000,00

	29/3/2012
	6.300,00

	13/4/2012
	27.872,00

	19/4/2012
	20.100,00

	19/4/2012
	6.300,00

	27/4/2012
	6.253,88

	11/5/2012
	6.253,88

	15/5/2012
	27.872,00

	22/5/2012
	21.390,00

	23/5/2012
	6.690,00

	21/6/2012
	27.872,00

	21/6/2012
	21.390,00

	21/6/2012
	6.690,00

	17/7/2012
	12.507,76

	18/7/2012
	27.872,00

	20/7/2012
	21.390,00

	20/7/2012
	6.690,00

	3/8/2012
	3.872,00

	21/8/2012
	27.872,00

	21/8/2012
	21.390,00

	23/8/2012
	6.253,88

	24/8/2012
	6.690,00

	14/9/2012
	6.253,88

	18/9/2012
	27.872,00

	18/9/2012
	21.390,00

	20/9/2012
	6.690,00

	21/9/2012
	1.290,00

	25/9/2012
	390,00

	19/10/2012
	27.872,00

	22/10/2012
	6.253,88

	22/10/2012
	21.390,00

	22/10/2012
	6.690,00

	16/11/2012
	6.253,88

	22/11/2012
	27.872,00

	23/11/2012
	21.390,00

	23/11/2012
	6.690,00

	14/12/2012
	6.253,88

	14/12/2012
	27.872,00

	18/12/2012
	21.390,00

	18/12/2012
	6.690,00

Valor atualizado, com juros, até 6/8/2018: R$ 1.711.289,26 (peça 28) 
8.3	aplicar, com fundamento no art. 57 da Lei 8.443/1992 c/c o art. 267 do RI/TCU, multa individual aos responsáveis Clycia Souza, CPF XXX.714.802-XX, Adno Castro da Silva, CPF XXX.733.642-XX, e Anete Peres Castro Pinto, CPF XXX.791.732-XX, fixando o prazo de 15 dias, a partir da notificação, para que, nos termos do art. 214, inciso III, alínea 'a', do RI/TCU, comprovem perante este Tribunal o recolhimento aos cofres do Tesouro Nacional do valor atualizado monetariamente desde a data do acórdão até a data do efetivo recolhimento, se for pago após o vencimento, na forma da legislação em vigor.
8.4	autorizar, desde logo, a cobrança judicial das dívidas nos termos do art. 28, inciso II, da Lei 8.443/1992 c/c o art. 219, inciso II, do RI/TCU, caso não atendidas as notificações.
8.5	autorizar, desde logo, com fundamento no art. 26 da Lei 8.443/1992 c/c o art. 217 do RI/TCU, caso seja do interesse dos responsáveis, o parcelamento da dívida em até 36 (trinta e seis) parcelas, incidindo sobre cada uma os encargos legais devidos, sem prejuízo de alertá-los de que, caso optem por essa forma de pagamento, a falta de comprovação do recolhimento de qualquer parcela implicará o vencimento antecipado do saldo devedor, nos termos do art. 26, parágrafo único, da Lei 8.443/1992 c/c o art. 217, § 2º, do RI/TCU.
8.6	encaminhar cópia do acórdão ao Procurador-Chefe da Procuradoria da República no estado do Amazonas, nos termos do § 3º do art. 16 da Lei 8.443/1992 c/c o § 7º do art. 209 do RI/TCU, para adoção das medidas que entender cabíveis, alertando-o de que o voto e o relatório da deliberação podem ser consultados no endereço www.tcu.gov.br/acordaos.
8.7	dar ciência da deliberação aos responsáveis e, em obediência ao art. 18, § 6º, da Resolução-TCU 170/2004, ao Fundo Nacional de Saúde (FNS) ."
A representante do MP/TCU (peça 50) , procuradora-geral Cristina Machado da Costa e Silva, concordou com a proposta da unidade instrutiva.
	É o relatório.

não há.

Procuradora-Geral Cristina Machado da Costa e Silva.

TOMADA DE CONTAS ESPECIAL. SUS. TRANSFERÊNCIA FUNDO A FUNDO. EXERCÍCIOS DE 2011 E 2012. NÃO COMPROVAÇÃO PARCIAL DE DESPESAS. REVELIA. CONTAS IRREGULARES. DÉBITO. MULTA. COMUNICAÇÕES.

TOMADA DE CONTAS ESPECIAL (TCE)

Secretaria de Controle Externo de Tomada de Contas Especial (Secex-TCE).

Trata-se de tomada de contas especial instaurada pelo Fundo Nacional de Saúde (FNS) em desfavor da Sra. Anete Peres Castro Pinto, ex-prefeita, Sra. Clycia Souza e Sr. Adno Castro da Silva, ex-secretários municipais de Saúde, e Sra. Lucila Quirino Garcia, ex-secretária municipal de Administração e Finanças, gestores do município de Atalaia do Norte/AM à época dos fatos, em razão da não comprovação de despesas executadas com recursos do SUS nos exercícios de 2011 e 2012.
2. Entre 2/9/2013 e 22/10/2013, o Departamento Nacional de Auditoria do SUS (Denasus) realizou auditoria no município de Atalaia do Norte/AM, referente à gestão de recursos do SUS nos exercícios de 2011 e 2012, na qual constatou irregularidades relacionadas à ausência de documentos comprobatórios das despesas executadas com recursos da Estratégia Agentes Comunitários de Saúde (EACS) , da Estratégia Saúde da Família (ESF) , da Estratégia Saúde Bucal (SB) e do bloco Assistência Farmacêutica Básica (AFB) [footnoteRef:2]. [2:  Peça 1, p. 3-53.] 
3. Diante das irregularidades apontadas, os responsáveis foram notificados pelo Denasus para apresentarem justificativas ou ressarcirem os recursos de aplicação não comprovada[footnoteRef:3]. Em razão do não atendimento das notificações, foi proposta a instauração da devida tomada de contas especial[footnoteRef:4]. [3:  Peça 1, p. 55-69.]  [4:  Peça 2, p. 66-67.] 
4. O relatório do tomador de contas especial[footnoteRef:5] apontou como motivo para a instauração da TCE a não comprovação de despesas executadas, apontando um débito original de R$ 1.432.977,00. [5:  Peça 3, p. 38-46.] 
5. Após o encaminhamento, por parte da então Secretaria de Controle Externo no Pará (SEC-PA) , de proposta[footnoteRef:6] afastando a responsabilidade da Sra. Anete Peres Castro Pinto e atribuição dos débitos, exclusivamente, aos ex-secretários de Saúde, a representante do MP/TCU, procuradora-geral Cristina Machado da Costa e Silva, em razão da existência de diversos documentos demonstrando a atuação direta da ex-prefeita na pasta da Saúde, sugeriu[footnoteRef:7] que fosse incluída na responsabilização pelos débitos, com o que concordei[footnoteRef:8]. [6:  Peças 29 e 30.]  [7:  Peça 31.]  [8:  Peça 32.] 
6. A Secretaria de Controle Externo de Tomada de Contas Especial (Secex-TCE) , encarregada de instruir o processo, inicialmente designado à SEC-PA, promoveu a citação dos responsáveis nos seguintes valores históricos: R$ 385.869,04, solidariamente entre as Sras. Anete Peres Castro Pinto e Clycia Souza[footnoteRef:9]; e $ 1.047.107,96, solidariamente entre a Sra. Anete Peres Castro Pinto e o Sr. Adno Castro da Silva[footnoteRef:10]. [9:  Peças 40, 42, 43 e 44.]  [10:  Peça 41, 44 e 45.] 
7. Devidamente cientificados, os responsáveis permaneceram silentes, impondo-se considerá-los revéis.
8. Com base nos documentos acostados aos autos, a Secex-TCE concluiu[footnoteRef:11] pela não comprovação da boa e regular aplicação de parte dos recursos transferidos ao município de Atalaia do Norte/AM, no âmbito do SUS, nos exercícios de 2011 e 2012, e propôs que as contas dos responsáveis fossem julgadas irregulares, atribuindo-lhes o débito apurado, bem como a aplicação da sanção prevista no art. 57 da Lei 8.443/1992. [11:  Peça 47, 48 e 49.] 
9. A representante do MP/TCU, procuradora-geral Cristina Machado da Costa e Silva, concordou com a proposta da unidade instrutiva.[footnoteRef:12]. [12:  Peça 50.] 
II
10. Concordo com a análise empreendida pela Secex-TCE, corroborada pela representante do MP/TCU, a qual adoto como fundamento para minhas razões de decidir.
11. Conforme verificado anteriormente pela representante do Parquet[footnoteRef:13], a Sra. Anete Peres Castro Pinto, ex-prefeita de Atalaia do Norte/AM, executou diversos atos relacionados à gestão da pasta da Saúde da municipalidade: [13:  Peça 31.] 
"4. Compulsando os autos, todavia, verifica-se que a então Prefeita foi a signatária de diversos contratos para prestação de serviços médicos por tempo determinado, bem como de decretos municipais relativos à admissão e dispensa de profissionais da área de saúde nos quadros da Prefeitura (peça 1, pp. 170-209) . 
5. Ademais, a equipe de fiscalização do Denasus constatou, em 2013, que 'o gerenciamento dos recursos financeiros da saúde, apesar de estar formalizado em documentos, ainda não é realizado pelo Secretário Municipal de Saúde, em desacordo com o parágrafo 2º, artigo 32, combinado com o inciso III, Art. 9.º da Lei n.º 8.080/1990' (peça 1, p. 22) ."
12. Por esse motivo, concordei[footnoteRef:14] com sua inclusão como corresponsável pelo débito. [14:  Peça 32.] 
13. Em relação à ex-secretária municipal de Administração e Finanças, Sra. Lucila Quirino Garcia, por não ter contribuído para o dano, deve ser excluída da relação processual.
14. Assim, dado que não foram aportados novos documentos ou argumentos, ante a revelia dos responsáveis, e inexistindo elementos que permitam concluir pela boa e regular aplicação de parte dos recursos repassados, os responsáveis devam ter suas contas julgadas irregulares e condenados em débito, na forma apresentada pela unidade instrutiva, aplicando-lhes, individualmente, a multa prevista no art. 57 da Lei 8.442/1992.
Diante do exposto, manifesto-me pela aprovação do acórdão que ora submeto à apreciação deste Colegiado. 
TCU, Sala das Sessões Ministro Luciano Brandão Alves de Souza, em 12 de maio de 2020.
Weder de Oliveira 
Relator